行　政　法　院　判　決　　　　　　　　　　　　　　八十七年度判字第八二四號
　　原　　　告　德商．德意志電信公司
　　代　表　人　甲○○○○○
　　訴訟代理人　陳文郎　律師
　　　　　　　　劉法正　律師
　　被　　　告　經濟部中央標準局
右當事人間因服務標章事件，原告不服行政院中華民國八十六年十二月一日台八十六
訴字第四六八五九號再訴願決定，提起行政訴訟。本院判決如左︰
　　主  文
原告之訴駁回。
　　事  實
緣原告於民國八十四年十二月二十八日以「T-Mobil 」服務標章，指定使用於商品及
服務分類表第四十二類之電腦程式設計服務、資料庫服務、資料處理機及電腦之租賃
服務、電信裝置之整體規劃及設計服務申請註冊，經被告審查核准，列為審定第八六
四三六號服務標章。嗣美商‧美孚股份有限公司以系爭服務標章有違商標法第七十七
條準用同法第三十七條第一項第七款之規定，對之提出異議。案經被告審查，以外文
Mobil 係美商‧美孚股份有限公司廣泛使用於各種石油等化學品之商標及簽帳卡等方
式付款之加油站服務、汽車之檢驗、清潔及打臘業務之服務標章，除早於四十六年起
即陸續在我國取得註冊第六八六五號、第九九八一號、第三五五一八七號、第三五九
二七一號、第四三三四八八號、第四四七五六七號等商標專用權及第三三三二一號、
第三四○六○號、第三四二三八號、第四三五七七號、第四八○八七號等服務標章專
用權外，為充分服務我國市場之需要，並自四十九年起設立美商‧美孚股份有限公司
台灣分公司，致力改善推廣該公司之石油化學產品及經營其他有關服務、汽車內外胎
、電池及汽車零件等銷售服務，並與多家本地公司簽訂代銷合約，於國內各地代銷公
司懸掛該公司標有「Mobil 」標章之招牌，該商標之知名度難謂未為原告及一般消費
者所知悉，前經該局中台異字第八四○一六七號商標異議審定書審認在案，並有美商
‧美孚股份有限公司檢送之各國註冊證、代銷合約、台北市稅捐稽徵處中山分處核准
報備代銷合約之函文、招牌照片、公司簡介、產品簡介及廣告等證據資料可稽。原告
以與據以異議商標相同之外文Mobil 作為系爭審定第八六四三六號「T-Mobil 」服務
標章圖樣，縱指定使用於性質不同之電腦程式設計等服務，惟鑑於企業多元化經營之
趨勢，及據以異議標章在我國長久建立之信譽，難謂無使一般消費者對其所表彰之服
務及其提供者發生混淆誤認之虞，有違商標法第七十七條準用同法第三十七條第一項
第七款之規定。至原告雖稱其營業額於西元一九九四年即已達六十餘億馬克而列德國
前五大公司，近五年來對外投資之金額更達十三億馬克，分公司遍及世界各地，且以
系爭「T-Mobil 」服務標章圖樣先後在德國、古巴、阿爾及利亞、法國、香港、以色
列、冰島、墨西哥等地取得商標及服務標章專用權等語。惟據其檢送之國外註冊資料
觀之，其於國外申請註冊之日期均為西元一九九五年或一九九六年，與據以異議商標
民國四十六年即在我國申請註冊日期相距甚遠，亦無較早行銷系爭商標商品至我國，
或在我國設立分公司及經銷商之證據資料，自難謂已為國內消費者所熟知，能與在我
國建立長久信譽之據以異議商標相區辨，而無產生其為表彰同一服務來源或營業者之
聯想之虞，乃撤銷第八六四三六號「T-Mobil 」服務標章之審定，發給中台異字第八
六○三六○號服務標章異議審定書。原告不服，提起訴願及再訴願，遞遭決定駁回，
遂提起本件行政訴訟。茲摘兩造訴辯意旨如次：
原告起訴意旨略謂：商標圖樣襲用他人之商標或標章有致公眾誤信之虞者，不得申請
註冊，商標法第三十七條第一項第七款著有明文，足徵該條項所禁止者，乃「襲用」
他人之商標或標章，且「有致公眾誤信之虞」。而觀同法施行細則第三十一條之規定
，「本法第三十七條第一項第七款之適用，指以不公平競爭之目的，非出於自創而抄
襲他人已使用之商標或標章申請註冊並有致公眾誤信之虞者」，更明揭商標法第三十
七條第一項第七款之適用，需符合二要件，其一，乃所謂「襲用」，即「指以不公平
競爭之目的，非出於自創而抄襲他人已使用之商標或標章」；其二，則為「有致公眾
誤信之虞」，不待辭費。申請註冊之商標或標章，縱與他人之商標或標章近似，倘非
係出於不公平競爭之目的，且為自創而非抄襲，或不致有使公眾誤信之虞者，即無適
用商標法第三十七條第一項第七款規定之餘地，彰彰明甚。(一)系爭標章乃出於原告所
自創，絕無以不公平競爭之目的而抄襲據以異議商標之情事。前引異議審定書及訴願
決定書中，就原告之系爭標章是否抄襲據以異議商標，以致符合前引商標法及商標法
施行細則之規定乙節，未置一詞，再訴願決定書則顯有錯解法令之失。從而，原處分
、訴願決定、再訴願決定均因違反法令，而不應予以維持。１、按原告公司以電信相
關業務為主，經原告公司多年之努力經營，其西元一九九四年之營業額高達六十億馬
克，而名列德國前五大公司，目前亦為全歐排名第一之電信公司，且其所建立之 GMS
網路系統，普及於全球四大洲八十餘國家。迄至西元一九九五年底原告公司集團之全
職員工已高達二十一萬餘人，而為德國最大企業主之一（請參見原告西元一九九四年
營業報告資料）。近年來，原告積極對外投資，分公司遍及世界各地（請參見原告公
司行銷全世界之相關資料），足見原告於拓展業務，及建立其國際間信譽之用心，亦
可見其成果之輝煌。原告成功的崛起於電信業界，而位居同業之巨擘（請參見八十七
年一月十二日NEWSWEEK，該文作者所舉之各大電信業代表，於德國即以原告為例，其
甚至以「giant 」形容原告）。以其優異之聲譽，不僅不可能，亦絕無以不公平競爭
之目的，而抄襲他人商標之必要。反言之，其欲自創品牌，建立自身之知名度與商譽
之企圖心，絕對係其公司之最高指導原則之一。２、原告為標示其商品與服務之特徵
，乃以Deutsche Telecom為其公司名稱之特取部分，其中「Telecom 」即電信之意。
進而為消費大眾易於將其商品及服務，與其公司之名稱相連結，並隱喻商品及服務與
電信之關聯，乃於其所創用之各商標及標章，幾乎均以英文字母「Ｔ」為主而設計圖
樣，迄今於我國以獲准註冊或審定公告者，其數繁多，已逾百件（請參見審定公告資
料）。原告公司之商標及標章，均係基於此一創作意匠，以英文字母「Ｔ」或「Ｔ」
字母所設計之圖樣，表彰其所提供之商品或服務來源，並佐以其他英文字以與其商品
、服務為相當程度之連結。因此，一般消費者於觀察含有英文字母「Ｔ」或「Ｔ」字
母所設計之圖樣時，不論其後所接之型態為何，無不足以認定商品或服務之來源係原
告公司，殆無疑義。３、原告乃一德國公司，「MOBIL 」一字於德文，則含有「可移
動的」、「活動的」等意義，原告公司既係以電信為其主要業務，而mobile phone行
動電話復為電信業最重要商品之一，則原告一方面以「MOBIL 」表彰其電信商品及服
務，可提供行動式、無遠弗屆之電信通訊，另一方面以英文字母「Ｔ」揭示服務之來
源，其意匠獨具，何可謂其出於抄襲﹖４、綜前所述，系爭標章確係原告獨具匠心所
自創，絕非出於不公平競爭之目的，而抄襲據以異議之商標、標章。被告及訴願機關
明知原告乃一國際知名公司，亦無抄襲他人商標之可能，故於其前引異議審定書及訴
願決定書中，就原告之系爭標章是否抄襲據以異議商標，以致符合前引商標法及商標
法施行細則之規定乙節，未置一詞。被告及訴願機關就法條明定之要件有意忽略，明
知系爭標章之申請，至多僅該當法定要件之一之「與據以異議商標、標章近似」，仍
為不利原告之處分、決定，所為處分違反法律，自不待言。而再訴願決定固曾論及，
「即難謂無仿襲之嫌」，惟觀其所據之理由，竟係據以異議商標、標章具有知名度，
而系爭標章以相同之外文作為整體標章圖樣之主要部分，即遽為原告乃出於抄襲之認
定。不僅有將據以異議商標、標章之知名度及二商標或標章之近似，過度擴大適用範
圍，使之兼具作為認定「抄襲」及「使公眾誤認之虞」二要件之功能，致令法條明定
之二要件，形同具文，此實非商標法施行細則第三十一條規範之意旨。蓋倘商標法第
三十七條第一項第七款之適用，以所謂之「他人之商標或標章」，為具知名度，且申
請註冊之商標與之近似為已足，而無庸審究商標申請人之是否出於自創，則該條項款
規定，無需明定「襲用」乙詞，而前引商標法施行細則第三十一條，亦不致有「以不
公平競爭之目的，非出於自創而抄襲」之明文，故再訴願決定違反法令，至臻明確，
自不應維持。(二)系爭標章與據以異議商標間無致一般消費者混淆誤認之虞。１、按行
政院函准備查之商標近似審查基準，固謂商標圖樣上之主要部分相同，有混同誤認之
虞者為外觀近似，惟此項基準要非唯一標準。如商標圖樣如由二個以上之部分結合所
構成，而有強弱之分，自應就其較強之主要部分比較觀察，如該部分有顯著之不同，
則其他部分縱相類似，但顯無發生混同誤認之虞者，仍應認非近似之商標，鈞院七十
四年判字第四七三號判決曾加闡釋（請參見前引鈞院判決要旨）。從而所謂行政院函
准備查之商標近似審查基準並非唯一標準，倘固著地僵化運用此等審查基準所示之原
則，亦非適法。２、再訴願決定維持原處分與原訴願決定之理由，首在認定系爭服務
標章圖樣申請註冊之主要部分係在於外文Mobil ，其與據以異議之『MOBIL 』商標、
服務標章圖樣之外文相同，異時異地隔離觀察，自有引起混同誤認之虞。惟「MOBIL
」為一習用文字，已如前述。而商標法施行細則第二十八條第一項規定，商標圖樣中
包括說明性或不具顯著性之文字或圖形者，若刪除該部分則失其商標圖樣完整性，而
經申請人聲明該部分不在專用之列，得以該圖樣申請註冊；同條第二項則規定，前項
圖樣於審查有無他人之商標圖樣相同或近似時，仍應以其整體圖樣為準。原告以與系
爭標章相同及十分近似之圖樣，分別申請註冊於商標法施行細則第四十九條第四十一
類之電信及資料處理技能之傳授等服務，獲被告以原告聲明圖樣內之「MOBIL 」不在
專用之列，而准予註冊（請參見第九一六九七號及第九一三二一號註冊證），足徵被
告亦認「MOBIL 」乙字，為說明性或不具顯著性之文字。「MOBIL 」一字顯為系爭標
章整體圖樣中之較弱部分，依鈞院前引判決之意旨，於判斷商標近似與否時，自應就
系爭標章圖樣中較強之「T-」設計圖案部分比較觀察。詎被告不察，僅以系爭標章圖
樣中不具顯著性之較弱部分為唯一比較觀察之依據，遽認系爭標章與據以異議商標或
標章構成近似，實嫌速斷而違反鈞院前揭判決就商標近似認定標準所為之闡釋。３、
行政機關就雷同案件，不應作不同之判斷，鈞院七十五年判字第三二七號判決闡示綦
詳。「對於前後雷同之案例，應有相同之處置，始符合公平原則」，鈞院七十四年判
字第六五八號判決，亦加明釋。是否違反商標法第三十七條第一項第七款規定，而不
應准予註冊，乃被告之職權審查事項，不因有無利害關係人申請撤銷審定而有異。被
告既就完全相同及極為近似之圖樣，於不同指定服務類別，認定「MOBIL 」為說明性
或不具顯著性之文字，復於系爭標章申請註冊之際，認定「MOBIL 」應為系爭標章之
獨立且重要部分，應據以獨立於整體標章而觀察，而為是否與據以異議商標及標章近
似之認定標準，顯有就雷同案件為不同判斷之違法。尤有甚者，美孚公司就前引第九
一六九七號及第九一三二一號二標章之審定均未申請異議，足徵美孚公司同認前引二
已聲明「MOBIL 」不在專用範圍之內，依法於審查有無他人之商標圖樣相同或近似時
，應以其整體圖樣為準之標章，不致造成消費大眾之混同誤認。被告、訴願機關暨再
訴願機關，漠鈞院屢次揭示之商標近似與否應為通體觀察之標準，僵化地認定系爭
標章與據以異議商標、標章有使一般消費者誤認之虞，顯有不當。矧被告前以命原告
已聲明「MOBIL 」不在專用範圍之內，而得以一則兼顧美孚公司之權益，另一方面，
又可避免習用之文字為美孚公司不當擴大專用範圍之弊，於系爭標章之申請註冊，竟
不為相同處分，難謂原處分無違法之失。４、再者，觀據以異議商標、標章長久以來
之使用及註冊情形可知，據以異議商標、標章均經美孚公司集中使用於與汽機車相關
之石油化學產品、汽車內外胎、電池、零件暨汽車檢驗、加油站之服務等，未及於與
汽機車無關之產業與服務，從而，縱認據以異議商標、標章業於國內消費者心中，已
形成相當之知名度，對於消費者而言，其所知悉之美孚公司「MOBIL 」，必僅與汽機
車相關之產品與服務，難以及於其他與汽機車不相關之商品與服務。是故系爭標章指
定使用於與汽機車全然無關之服務，實無令一般消費大眾誤認服務來源之可能。反之
，使用原告製售之行動電話之消費者，已近一百五十萬人口（請參見原告公司統計資
料），足堪於消費者心目中已具相當知名度。絕不致與美孚公司產生混淆。綜上所陳
，被告所為原處分，訴願機關及再訴願機關所為訴願、再訴願駁回之決定，均有違誤
。敬請鑑核，賜為判決將再訴願決定、訴願決定及原處分均撤銷等語。
被告答辯意旨略謂：依商標法第七十七條準用同法第三十七條第一項第七款規定，服
務標章圖樣襲用他人之商標或標章有致公眾誤信之虞者，不得申請註冊。該款之適用
，指以不公平競爭之目的，非出於自創而抄襲他人已使用之商標或標章申請註冊並有
致公眾誤信之虞者；所襲用者不以著名商標或標章而使用於同一或類似服務為限，復
為商標法施行細則第五十條準用同細則第三十一條所規定。查系爭審定第八六四三六
號「T-Mobil 」服務標章圖樣，其外文T 與Mobil 以－符號連接，尚非不得分別審究
，其主要部分之一之Mobil 與據以異議之「Mobil 」商標、服務標章圖樣之外文 Mob
il相同，異時異地隔離觀察，自有引起混同誤認之虞。而外文Mobil 係美商‧美孚股
份有限公司廣泛使用於各種石油等化學品之商標及簽帳上等方式付款之加油站服務、
汽車之檢驗、清潔及打臘業務服務之服務標章，除早於四十六年起即陸續在我國取得
註冊第六八六五號、第九九八一號、第三五五一八七號、第三五九二七一號、第四三
三四八八號、第四四七五六七號等商標專用權及第三三三二一號、第三四○六○號、
第三四二三八號、第四三五七七號、第四八○八七號等服務標章專用權外，並自四十
九年起設立美國‧美孚股份有限公司台灣分公司，致力改善推廣該公司之石油化學產
品及經營其他有關服務、汽車內外胎、電池及汽車零件等銷售服務，並與多家國內公
司簽訂代銷合約，於國內各地代銷公司懸掛該公司標有「Mobil 」標章之招牌，該商
標及標章之知名度難謂未為一般消費者所知悉，業有美商‧美孚股份有限公司檢送之
各國註冊證、代銷合約、稅捐稽徵處核准報備代銷合約之函文、招牌照片、公司簡介
、產品簡介及廣告等證據資料附可稽，復為原告所自承，是其以相同之外文Mobil
作為系爭審定第八六四三六號「T-Mobil 」服務標章圖樣主要部分之一，指定使用於
電腦程式設計服務、資料庫服務、資料處理機及電腦之租賃服務，即難謂無仿襲之嫌
，並有使一般消費者對系爭服務標章所表彰服務之提供者發生混淆誤認之虞，自有首
揭法條規定之適用。是本局所為之處分，並無不合，敬請核判等語。
　　理　由
按依商標法第七十七條準用同法第三十七條第一項第七款規定，服務標章圖樣襲用他
人之商標或標章有致公眾誤信之虞者，不得申請註冊。該款之適用，指以不公平競爭
之目的，非出於自創而抄襲他人已使用之商標或標章申請註冊並有致公眾誤信之虞者
；所襲用者不以著名商標或標章而使用於同一或類似服務為限，復為商標法施行細則
第五十條準用同細則第三十一條所規定。本件原告於八十四年十二月二十八日以「T-
Mobil 」服務標章，指定使用於商品及服務分類表第四十二類之電腦程式設計服務、
資料庫服務、資料處理機及電腦之租賃服務、電信裝置之整體規劃及設計服務申請註
冊，經被告審查核准，列為審定第八六四三六號服務標章。嗣美商‧美孚股份有限公
司以系爭服務標章有違商標法第七十七條準用同法第三十七條第一項第七款之規定，
對之提出異議。案經被告審查，以外文Mobil 係美商‧美孚股份有限公司廣泛使用於
各種石油等化學品之商標及簽帳卡等方式付款之加油站服務、汽車之檢驗、清潔及打
臘業務之服務標章，除早於四十六年起即陸續在我國取得註冊第六八六五號、第九九
八一號、第三五五一八七號、第三五九二七一號、第四三三四八八號、第四四七五六
七號等商標專用權及第三三三二一號、第三四○六○號、第三四二三八號、第四三五
七七號、第四八○八七號等服務標章專用權外，為充分服務我國市場之需要，並自四
十九年起設立美商‧美孚股份有限公司台灣分公司，致力改善推廣該公司之石油化學
產品及經營其他有關服務、汽車內外胎、電池及汽車零件等銷售服務，並與多家本地
公司簽訂代銷合約，於國內各地代銷公司懸掛該公司標有「Mobil 」標章之招牌，該
商標之知名度難謂未為原告及一般消費者所知悉，前經該局中台異字第八四○一六七
號商標異議審定書審認在案，並有美商‧美孚股份有限公司檢送之各國註冊證、代銷
合約、台北市稅捐稽徵處中山分處核准報備代銷合約之函文、招牌照片、公司簡介、
產品簡介及廣告等證據資料可稽。原告以與據以異議商標相同之外文Mobil 作為系爭
審定第八六四三六號「T-Mobil 」服務標章圖樣，縱指定使用於性質不同之電腦程式
設計等服務，惟鑑於企業多元化經營之趨勢，及據以異議標章在我國長久建立之信譽
，難謂無使一般消費者對其所表彰之服務及其提供者發生混淆誤認之虞，有違商標法
第七十七條準用同法第三十七條第一項第七款之規定。至原告雖稱其營業額於西元一
九九四年即已達六十餘億馬克而名列德國前五大公司，近五年來對外投資之金額更達
十三億馬克，分公司遍及世界各地，且以系爭「T-Mobil 」服務標章圖樣先後在德國
、古巴、阿爾及利亞、法國、香港、以色列、冰島、墨西哥等地取得商標及服務標章
專用權等語，惟據其檢送之國外註冊資料觀之，其於國外申請註冊之日期均為西元一
九九五年或一九九六年，與據以異議商標民國四十六年在我國申請註冊日期相距甚遠
，亦無較早行銷系爭商標商品至我國，或在我國設立分公司及經銷商之證據資料，自
難謂已為國內消費者所熟知，能與在我國建立長久信譽之據以異議商標相區辨，而無
產生其為表彰同一服務來源或營業者之聯想之虞，乃撤銷第八六四三六號「T-Mobil
」服務標章之審定。原告不服，循序提起行政訴訟。主張：原告公司以電信相關業務
為主，經多年努力，於西元一九九四年之營業額高達六十億馬克，為德國前五大公司
，亦為全歐排名第一之電信公司，職工多達二十一萬餘人，於國際間位居同業之巨擘
，以其優異之聲譽不可能以不公平競爭之目的抄襲他人商標。系爭服務標章中之「Ｔ
」乃係原告公司名稱「Deutsche Telecom」之特取部分「Telecom 」即電信之首字，
而「MOBIL 」一詞於德文則含有「可移動」「活動的」等意義，用以表彰其所提供之
商品或服務來源，確係原告獨具匠心所自創。原處分及決定認與據以異議之服務標章
近似為由，為不利於原告之處分及決定，擴大適用範圍，使之兼具「抄襲」「使公眾
誤認之虞」二要件之功能，致使法條明定之要件形同具文，顯與法律之規定有違。又
審查二標章有無使一般消費者混淆誤認之虞，行政院函准備查之商標近似審查基準，
並非唯一標準。「MOBIL 」為習用文字，為說明性或不具顯著性文字，在系爭標章整
體圖樣中之較弱部分，自應就較強之「Ｔ」設計圖案部分比較觀察。被告僅以標章圖
樣中不具顯著性之較弱部分為唯一比較觀察，遽認二標章構成近似，不無速斷，且有
違本院判決意旨。又審查商標圖樣有無近似時，應以整體圖樣為準，被告於系爭標章
申請註冊之際，認定「MOBIL 」為獨立且重要部分，而為近似之認定，係就雷同案件
作不同之處置。且被告前以命原告聲明「MOBIL 」不在專用範圍之內，准予註冊，乃
於本案為不同之處置，自有違失等語。查系爭審定第八六四三六號「T-Mobil 」服務
標章圖樣如附圖一，其外文T 與Mobil 以－符號連接，尚非不得分別審究，其主要部
分之一之Mobil 與據以異議之「Mobil 」商標、服務標章圖樣（如附圖二）之外文Mo
bil 相同，異時異地隔離觀察，自有引起混同誤認之虞，已如前述。而原告所稱其服
務標章中之「Ｔ」為其公司名稱特取部分，可以表彰其所提供之商品或服務來源乙節
。第查「Ｔ」為羅馬字母之一，本身不具任何意義，且以「Ｔ」為字首之字彙，在外
來語詞典上不知凡幾，殊難僅以「Ｔ」字，即使一般消費者與原告公司名稱特取部分
「Deutsche Telecom 」產生聯想。且美商‧美孚公司「Mobil 」服務標章在我國已
建立其信譽，非如原告所陳僅以說明性或不具顯著性文字。原告以相同之外文Mobil
作為系爭審定第八六四三六號「T-Mobil 」服務標章圖樣主要部分之一，指定使用於
電腦程式設計服務、資料庫服務、資料處理機及電腦之租賃等服務，即難謂無仿襲之
嫌，並有使一般消費者對系爭服務標章所表彰服務之提供者發生混淆誤認之虞。所稱
「T-Mobil 」為其匠心獨具所自創，非屬抄襲云云，要難採信。又系爭服務標章圖樣
上之外文Mobil 並未聲明不在專用之列，被告作與獲准註冊之第九一六九七號及第九
一三二一號不同之處置，並非有雙重標準。原告此部分之主張亦非可採。原告起訴意
旨難認有理由，應予駁回。
據上論結，本件原告之訴為無理由，爰依行政訴訟法第二十六條後段，判決如主文。
中    華    民    國     八十七      年      四      月      三十       日
                    行 政 法 院 第 二 庭
                                審 判 長 評  事      黃  綠  星
                                         評  事      廖  政  雄
                                         評  事      徐  樹  海
                                         評  事      彭  鳳  至
                                         評  事      黃  合  文
右  正  本  證  明  與  原  本  無  異
                                         法院書記官  蘇  金  全
中    華    民    國     八十七      年      五      月       四        日
附圖一、                             附圖二、
~[G;H:\SCN\87\00000000.1;;]
~[G;H:\SCN\87\00000000.2;1500;]
